【裁判字號】    92,自,77
【裁判日期】    921014
【裁判案由】    詐欺等
【裁判全文】
臺灣桃園地方法院刑事判決                            九十二年度自字第七七號
    自  訴  人  丁○○
    被      告  乙○○
                丙○○
右列被告因詐欺等案件，經自訴人提起自訴，本院判決如左：
    主    文
乙○○、丙○○均無罪。
    理    由
一、自訴意旨略以：自訴人於民國八十八年十二月四日起投資由被告乙○○擔任公司
    負責人，被告丙○○擔任業務副總之凱立旺企業有限公司（下稱凱立旺公司），
    自投資起自迄九十年二月二十五日止公司營運資金均不足，而由被告乙○○及被
    告丙○○向各股東提出增資計畫，於九十年五月十九日由自訴人增資新台幣（下
    同）二十萬元整，不久得知所有股東僅有自訴人增資，其他股東並未增資，其後
    九十一年三月後公司便停工，自訴人得知狀況後即向被告乙○○及被告丙○○二
    人查詢，然二人均避不見面，甚至被告乙○○將公司資產變賣及侵占，以致公司
    無法營運，因此自訴人有受騙之感，因認被告涉有刑法第三百三十六條第二項業
    務侵占罪，第百三十九條詐欺罪，第三百四十二條背信罪嫌云云。
二、按犯罪事實應依證據認定之，無證據不得推定其犯罪事實。又不能證明被告犯罪
    者，應諭知無罪之判決，刑事訴訟法第一百五十四條第二項、第三百零一條第一
    項前段分別定有明文。而認定不利於被告之事實，須依積極證據，苟積極證據不
    足為不利於被告事實之認定時，即應為有利於被告之認定，更不必有何有利之證
    據。又告訴人（自訴人）之指訴係以使被告受刑事訴追為目的，是其陳述是否與
    事實相符，仍應調查其他證據以資審認，最高法院著有判例可循（最高法院三十
    年上字第八一六號、五十二年台上字第一三００號判例參照）。次按刑法第三百
    三十九條第一項詐欺罪之成立，以意圖為自己或第三人不法之所有，以詐術使人
    將本人或第三人之物交付為要件，是倘若行為人施詐時之意圖尚有存疑，依調查
    之結果復不足以認定其自始具有上述主觀犯罪構成要件，即行為人須自始基於不
    法所有之意圖，以詐術使人交付財物，始能當之，至於民事債務當事人間未依債
    務本旨履行給付之情形，若非出於自始無意給付之詐欺行徑時，自不該當刑法第
    三百三十九第一項詐欺罪之構成要件。而刑事被告依法不負自證無罪之義務，故
    別無積極證據之情形下，自難以被告單純債務不履行狀態，推定被告自始即有不
    法所有之意圖而施行詐術。按「刑法上之侵占罪，須持有人變易其原來持有之意
    思而為不法所有之意思，始能成立，如僅將持有物延不交還或有他原因致一時未
    能交還，既缺乏主觀要件，即難遽以該罪相繩。」（最高法院六十八年台上字第
    三一四六號號判例參照）；又「刑法第三百四十二條第一項之背信罪，必須違背
    任務之行為，具有為圖取不法利益，或圖加不法損害之意思，為構成要件，若本
    人利益之受損害，乃基於正當原因，並非不法，則因缺乏犯罪意思要件之故，即
    難律以本罪。」（最高法院五十三年台上字第二四二九號判例參照）。
三、自訴人指被告涉有上揭犯行，其理由係以其指述，並提出凱立旺公司轉帳傳票、
    凱立旺公司九十年十一月二十四日緊急股東會會議紀錄資為論據，訊據被告乙○
    ○、丙○○堅決否認有何自訴人所指業務侵占、詐欺、背信犯行，被告乙○○、
    丙○○均辯稱：因為公司周轉困難，所以召開股東會決議按照投資公司金額增資
    百分之五十，但是只有自訴人及另外一為股東張純萍有拿出增資股金，所以股東
    有共識要還自訴人增資的款項，並且有先給付自訴人利息，公司並且已經償還自
    訴人十萬元並未詐欺等語，被告乙○○另辯稱：公司增資後營運仍舊困難，而於
    九十一年十月十一日停止經營，並未變賣公司機器設備，只是公司的債權人有到
    公司搬走公司生產的產品，另外公司積欠出租廠房房東的租金，所以公司機器、
    設備抵押給房東，並未侵占及背信等語。經查：
  (一)自訴人指被告丙○○及乙○○二人以公司增資為由，詐騙伊出資二十萬元云云。
    惟自訴人丁○○於九十二年五月九日本院審理時陳稱：「（你為何投資？）‧‧
    ‧乙○○跟我說凱立旺公司的生意很好，公司是做門花的，他們要增資，問我要
    不要投資。」、「（如何投資？）‧‧‧我投資四十萬元，佔公司的百分之十，
    後來九十年五月十九日因公司之資金不夠，在公司內開增資會議，‧‧‧公司登
    記股東都有參加，公司股東都同意要增資，我就增資二十萬元，後來只有我拿錢
    出來增資‧‧‧」、「（增資的錢有無交給公司？）有，如轉帳傳票之記載。」
    、「（增資部分你有無拿公司股息？）有。」（見本院九十二年五月九日審理訊
    問筆錄第二至第五頁），顯見被告乙○○、丙○○因凱立旺公司資金周轉困難，
    因而召開緊急股東會決議增資，自訴人同意並依照決議增資股金二十萬元，自訴
    人明知公司經營困難，並決定繳納增資之股金，由此難謂被告丙○○、乙○○對
    於自訴人有何施用詐術之可言。至其後公司繳納增資股金之股東僅有自訴人及股
    東張純萍二人，但公司財務仍有困難，於是公司於九十年十一月二十四日召開緊
    急股東會，該會議有被告丙○○、自訴人及證人許榮鐘等人出席等情，業據證人
    即凱立旺公司企管顧問許榮鐘於本院訊問證述明確（見本院九十二年六月二十四
    日訊問筆錄），核與證人即凱立旺公司會計甲○○證述（見本院九十二年八月五
    日訊問筆錄）及被告丙○○供述之情節相符，依照上開緊急股東會會議記錄記載
    ，公司應支付增資股東利息，公司並應依狀況於九十一年三月歸還增資股東之增
    資股金等語（見本院卷第二七頁背面），並有被告乙○○提出支付自訴人利息之
    凱立旺公司現金支出傳票（見本院卷第六二頁），可知自訴人所繳納之增資股金
    ，均運用於凱立旺公司營運上，被告丙○○、乙○○並未因此取得自訴人增資之
    股金，並無為自己不法之意圖甚明。是被告二人之行為實與詐欺罪構成要件有別
    ，從而亦與侵占或背信之罪責有間。
  (二)自訴人雖指被告乙○○侵占變賣公司資產並侵占入己云云，惟就侵占金額或侵占
  資產之種類，均無法具體指明，且為被告丙○○、乙○○二人所堅決否認，被告丙
    ○○則稱：「（停業後公司資產如何處理？）公司資產在公司裡，我有召開股東
    會議股東都沒有到齊。」、「（有無將公司資產變賣？）因為廠房是向房東租來
    的，所以公司機器設備還在工廠內押在房東那邊。」（見本院九十二年六月三日
    訊筆錄），而關於公司機器設備之處理，於本院訊問供稱：「（公司資產機器設
    備有無變賣？）沒有，還在工廠內，因為房租未繳，還有公司積欠被告乙○○的
    錢‧‧‧另外公司營運有困難的時候，我有於九十一年十一月三日召開緊急股東
    會議，但公司股東都置之不理。」（見本院九十二年六月二十四日訊問筆錄）等
    語，所述核與被告乙○○刑事自述狀所述相符，被告丙○○於凱立旺公司經營困
    難而於九十一年十一月十九日召開緊急股東會，並把凱立旺公司相關之財產目錄
    寄予各股東，有凱立旺公司財產目錄及凱立旺公司九十一年度臨時股東會第三次
    通知等附卷可稽（見本院卷第一百頁至第一零七頁），而證人即凱立旺公司會計
    小姐甲○○於本院審理時證稱：「（公司有無將機器設備變賣？）沒有。」、「
    （公司有無將庫存成品販賣？）公司有將庫存成品就是門花販售，因為公司之前
    有跟私人借款調現，所以債權人到公司來追討，當時公司負責人不在公司內，所
    以債權人將公司生產的門花搬走抵債。」（見本院九十二年八月五日審理筆錄）
    等語，是被告乙○○供稱，並未變賣公司資產一節，尚堪採信。而被告並未就上
    開凱立旺公司財產目錄具體指出被告乙○○侵占公司何財產，及如何為違背其任
    務之行為，致生損害於公司及其他股東之證據，是並無證據足以證明被告乙○○
    確有侵占公司財產及違背任務致生損害於凱立旺公司及股東之行為。
四、綜上所述，被告丙○○、乙○○因凱立旺公司周轉困難，召集股東會決議增資，
    自訴人依照公司決議，增資二十萬元，被告二人並無施用詐術可言，自訴人增資
    之款項並納入凱立旺公司資本項下，其後凱立旺公司決議退還增資股東之股款，
    並按月支付股東繳納增資股款利息，被告二人並無為自己不法所有意圖，被告二
    人行為顯與詐欺、侵占及背信構成要件有別。另自訴人並未指出具體之積極證據
    證明被告乙○○侵占公司資產，並如何違背任務致生損害於凱立旺公司及自訴人
    。此外，自訴人並未就被告二人自始有何不法所有之意圖、施用何種詐術行為、
    或有何侵占、背信之犯行提出其他積極證據以供調查，而本院亦查無其他積極證
    據足以證明被告二人有何詐欺、侵占或背信之犯行，自難僅憑自訴人片面之指述
    即推認被告二人之犯行。揆諸前開說明，自應對被告二人為無罪之諭知。
據上論斷，應依刑事訴訟法第三百四十三條、第三百零一條第一項，判決如主文。
中      華      民      國    九十二    年      十      月     十四     日
                                      臺灣桃園地方法院刑事第十二庭
                                          審判長法  官  游紅桃
                                                法  官  王美玲
                                                法  官  黃永定
右正本證明與原本無異。
如不服本判決，應於判決送達後十日內向本院提出上訴狀 。
                                                書記官  施春祝
中      華      民      國    九十二    年      十      月     十四     日


司法院資訊處製作；財團法人民間司法改革基金會備份。
